台灣基隆地方法院交通事件裁定　　　　93年度交聲字第294 號
移送機關即　交通部公路總局台北區監理所基隆監理站
原處分機關
異　議　人　甲○○
即受處分人
　　　　　　　　　　國民
上列異議人即受處分人因違反道路交通管理處罰條例案件，對於
交通部公路總局台北區監理所基隆監理站93年10月25日所為之處
分（原處分：基監字第裁00-000000000號），聲明異議，本院裁
定如下：
    主  文
原處分撤銷。
    理  由
壹、處分意旨
    原處分意旨略以：異議人即受處分人甲○○，經警逕行舉發
    其於民國九十三年四月七日下午一時十五分許，駕駛其ST-1
    929 號自用小客車，在速限為時速一００公里之國道一號高
    速公路北上一五二公里處，以時速一三四公里之速度而超速
    行駛，再經原處分機關依道路交通管理處罰條例（下稱本條
    例）第三十三條第一項「汽車行駛於高速公路或設站管制之
    道路，而不遵管制之規定」，裁處罰鍰新台幣六千元（依道
    路交通安全處罰條例第六十三條第一項第一款規定，應記違
    規點數一點，惟裁決書漏記違規點數）云云。
貳、異議意旨
    異議意旨並未就舉發事實有所爭執，而僅聲稱異議人並未收
    通知及違規照片，何以逕依最高額裁決？何況，公示送達錯
    誤之事件近日頻傳，故請本院查明等語。
參、撤銷理由
一、法律規定
    按「交通法庭認為聲明異議有理由或聲明異議雖無理由而原
    處分不當或違法者，應以裁定將原處分經聲明異議部分撤銷
    ，並自為裁定。但因原處分機關無管轄權而撤銷之者，應移
    明文。
二、違規事實
    按交通違規之舉發可分為「當場舉發」及「逕行舉發」，由
    於逕行舉發之受處分人並無當場向舉發員警辯駁、陳述意見
    之機會，故現行法制就逕行舉發之條件多所設限（例如闖紅
    燈或平交道、以科學儀器取得違規證據資料，足資認定其違
    規事實者），此觀違反道路交通管理事件統一裁罰標準及處
    理細則第二十三條（已刪除）之規定自明。經查：異議人之
    有前述超速行駛之違規事實，業經舉發機關提出採證照片一
    張為證，且為異議人所不爭，足見卷附內政部警政署國道公
    路警察局93年4 月28日公警局交字第ZCC008716 號「舉發違
    反道路交通管理事件通知單」所舉發之違規事實屬實，異議
    人有駕駛汽車在高速公路超速行駛之違規事實洵堪認定。
三、處分內容
    按對於違反本條例之行為，逕行舉發者，應按已查明之資料
    填註車牌號碼、車輛種類、車主姓名或地址，並於填製之「
    舉發單」上方空白處加註逕行舉發之文字後，由舉發機關送
    達被通知人；又違反本條例之行為人，未依規定自動繳納罰
    鍰或未依規定到案聽候裁決，處罰機關應於二個月內依基準
    表逕行裁決之，違反道路交通管理事件統一裁罰標準及處理
    細則第十一條第一項第三款、第四十四條第一項分別定有明
    文。由此可知處罰機關係以行為人經合法收受「舉發單」後
    ，無正當理由未依該「舉發單」上所載應到案日期為罰鍰之
    繳納或到案聽候裁決時，始得逕行裁決。換言之，如行為人
    根本未收受舉發通知單，即難認行為人係故意不在應到案日
    期前到案，而可由處罰機關依前揭道路交通管理事件統一裁
    罰標準及處理細則第四十四條第一項之規定對行為人逕行裁
    決。茲異議人抗辯其並未接獲原舉發單位所逕行舉發之「舉
    發違反道路交通管理事件通知單」，以致被裁罰最高額，並
    不合理。因此，本案應予審究者，在於該「舉發違反道路交
    通管理事件通知單」有無合法送達於異議人。倘有合法送達
    ，則異議人未於原處分機關裁決前繳納罰鍰，原處分機關依
    違反道路交通管理事件統一裁罰基準及處理細則第二條及基
    準表之規定，處以最高額罰鍰，即屬適法。反之，若未合法
    有所違誤，此時應再審究者，係本院將原裁決處分撤銷後，
    得否依道路交通案件處理辦法第二十條規定自為裁定。
１、公示送達違法
Ａ、按道路交通管理事件，有關文書送達之程序，依修正前違反
    道路交通管理事件統一裁罰標準及處理細則第五條之規定，
    準用刑事訴訟法送達之規定，然該條文規定於八十九年十二
    月五日公佈修正，並於九十年一月一日施行，有關文書之送
    達程序改依行政程序法之規定。查本件異議人違規行為發生
    於九十三年四月七日，自應適用修正後之新法規定，故有關
    文書送達之程序，應依行政程序法之規定，合先敘明。
Ｂ、行政程序法有關送達之規定，其中第七十二條規定：「送達
    ，於應受送達人之住居所、事務所或營業所為之。但在行政
    機關辦公處所或他處會晤應受送達人時，得於會晤處所為之
    。對於機關、法人、非法人之團體之代表人或管理人為送達
    者，應向其機關所在地、事務所或營業所行之。但必要時亦
    得於會晤之處所或其住居所行之。應受送達人有就業處所者
    ，亦得向該處所為送達。」其第七十三條規定：「於應送達
    處所不獲會晤應受送達人時，得將文書付與有辨別事理能力
    之同居人、受僱人或應送達處所之接收郵件人員。前項規定
    於前項人員與應受送達人在該行政程序上利害關係相反者，
    不適用之。應受送達人或其同居人、受僱人、接收郵件人員
    無正當理由拒絕收領文書時，得將文書留置於應送達處所，
    以為送達。」其第七十四條規定：「送達，不能依前二條規
    定為之者，得將文書寄存送達地之地方自治或警察機關，並
    作送達通知書兩份，一份黏貼於應受送達人住居所、事務所
    、營業所或其就業處所門首，另一份交由鄰居轉交或置於該
    政機關為送達者，得將文書寄存於送達地之郵政機關。寄存
    機關自收受寄存文書之日起，應保存三個月。」其第七十八
    條規定：「對於當事人之送達，有下列各款情形之一者，行
    政機關得依申請，准為公示送達︰一、應為送達之處所不明
    者。二、於有治外法權人之住居所或事務所為送達而無效者
    。三、於外國或境外為送達，不能依第八十六條之規定辦理
    或預知雖依該規定辦理而無效者。有前項所列各款之情形而
    無人為公示送達之申請者，行政機關為避免行政程序遲延，
    認為有必要時，得依職權命為公示送達。當事人變更其送達
    之處所而不向行政機關陳明，致有第一項之情形者，行政機
    關得依職權命為公示送達。」
Ｃ、查行政程序法第七十八條第一項第一款規定中所稱「應為送
    達之處所不明」，係指應受送達人之住居所、營業所、事務
    所或其他應為送達之處所全部不明，不能以其他方法為送達
    者而言（法務部九十年十一月五日法九十律字第○三九七一
    三號函可資參照）。換言之，應受送達人之車籍地址，僅係
    作為應受送達處所之參考，若逕向該車籍地為送達，但應受
    人之
    所、事務所或其他應為送達之處所全部不明，不能以其他方
    法為送達時，始得依行政程序法第七十八條第一項第一款「
    應為送達之處所不明者」之規定，而為公示送達。
Ｄ、本案「舉發違反道路交通管理事件通知單」及採證相片，係
    經原舉發單位以掛號郵務送達方式，向異議人登記之車籍地
    址即基隆市信義區○○○路二之五號十三樓之二三為送達，
    因無法送達，經查電腦資料，其住址並未辦理變更登記，而
    經原處分機關郵退原舉發單位依法公示送達，因認異議人九
    十三年十一月三日之申訴已逾公示送達生效日，九十三年十
    一月十五日北監基四字第0931205622號函記之甚明，足認異
    議人確實未收受「舉發違反道路交通管理事件通知單」無疑
    。然查，異議人於九十二年十一月六日即已將
    基隆市○○區○○路四巷十八號，並向戶政機關為登記等情
    ，有本院電腦查詢所得之個人基本資料查詢結果一紙存卷可
    佐。因此，舉發單位於逕向異議人之車籍地址為送達，因異
    議人已遷離致未收受之情況下，本可輕易向戶政機關查明異
    議人之
    有「住居所、營業所、事務所或其他應為送達之處所全部不
    明，不能以其他方法為送達」之情事，而依行政程序法第七
    十八條第一項第一款「應為送達之處所不明者」之規定，而
    為公示送達，如此顯與該條所定公示送達之要件不符。申言
    之，本案原舉發單位以自行公告之方式，將「舉發違反道路
    交通管理事件通知單」而為公示送達，於法不合，原處分機
    關以異議人逾期未繳納罰鍰為由，而裁處最高罰鍰，即有未
    當。異議人以未收到「舉發違反道路交通管理事件通知單」
    之理由而提出異議，為有理由，原處分自應予以撤銷。
２、不須自為裁定
    按「本條例所定罰鍰之處罰，行為人接獲違反道路交通管理
    事件通知單後，應於十五日內，到達指定處所聽候裁決。但
    行為人認為舉發之事實與違規情形相符者，得不經裁決，逕
    依各該條款罰鍰最低額，自動向指定之處所繳納結案」，道
    路交通管理處罰條例第九條第一項定有明文。本院依道路交
    通案件處理辦法第二十條定自為裁定之前提，應以原舉發單
    位合法送達舉發違反道路交通管理事件通知單，而原處分機
    關之裁決處分有不當或違法之情形而言。惟因本案舉發異議
    人違規事實之「舉發違反道路交通管理事件通知單」，既未
    經合法送達於異議人，本院將原處分機關對異議人之處分撤
    銷後，該「舉發違反道路交通管理事件通知單」應重新踐行
    合法送達程序，以免剝奪異議人得依各該條款罰鍰最低額，
    自動向指定之處所繳納結案之權利。因此，本院尚無自為裁
    定之必要。
肆、據上論斷
    應依道路交通案件處理辦法第二十條，裁定如主文。
中    華    民    國    93    年    1     月    14    日
                  交通法庭法  官  陳  志  祥
以上正本證明與原本無異
如不服本裁定，應於收受送達後5 日內，向本院提出抗告狀，敘
述抗告之理由，抗告於台灣高等法院，並應按他造當事人之人數
附具繕本。
中    華    民    國    93    年    1     月    14    日
                          書記官  陸  清  敏
